臺灣高等法院刑事判決
上　訴　人　臺灣板橋地方法院檢察署檢察官
被　　　告　甲○○
　　　　　　丁　○
上列上訴人因被告傷害案件，不服臺灣板橋地方法院95年易字第
998號，中華民國95年10月3日第一審判決（起訴案號：臺灣板橋
地方法院檢察署95年偵字第7708號），提起上訴，本院判決如下
：
    主  文
上訴駁回。
    事  實
一、甲○○、丁○夫妻，與乙○○係鄰居關係，民國（下同）94
    年12月23日晚上，丁○在其位於臺北縣新莊市○○路227 號
    13樓之1住處門外，因乙○○將鞋櫃放置於門外之公共樓梯
    間，妨害其通行，乃按門鈴要求乙○○將鞋櫃搬入屋內，而
    起爭執，乙○○作勢欲毆打丁○，遭乙○○之父制止，丁○
    將上情以電話告知甲○○，甲○○乃趕緊返家欲找乙○○理
    論，同日20時30分許，甲○○、丁○見乙○○出門欲搭電梯
    上班，乃衝出門外質問，甲○○要求乙○○向丁○道歉，雙
    方一言不合，再起爭執，乙○○手持安全帽毆打甲○○，丁○見狀，基於與甲○○共同傷害乙○○之犯意聯絡，上前與
    甲○○一起奪下乙○○手上之安全帽後，交由甲○○持該安
    全帽毆打乙○○（甲○○、丁○亦告訴乙○○傷害，檢察官
    因甲○○、丁○並未驗傷，無證據證明乙○○有傷害甲○○
    、丁○之行為，已對乙○○為不起訴處分確定），致乙○○
    受有左耳後、頭部、雙手挫瘀傷之傷害。嗣因乙○○之母丙○○○於屋內聽見屋外之爭吵聲，而衝出門外制止（丙○○○指訴甲○○傷害部分，詳如後述），加上旁人勸架，雙方
    始罷手。
二、案經乙○○告訴，由臺北縣政府警察局新莊分局報請臺灣板
    橋地方法院檢察署檢察官偵查起訴。
    理  由
一、訊據被告甲○○坦承接續以徒手、持安全帽之方式與乙○○
    互毆，惟矢口否認有何傷害犯行，辯稱：是乙○○先拿安全
    帽毆打伊，伊基於正當防衛才還手反擊云云。被告丁○則矢
    口否認有傷害之犯行，辯稱：乙○○將鞋櫃長期置放於門外
    之公共樓梯間，妨害被告家之通行，當天晚上因此事與乙○○發生爭執，伊乃打電話要甲○○回家找乙○○理論，乙○○態度惡劣，先拿安全帽打被告甲○○，甲○○基於正當防
    衛抵擋，伊並未出手毆打乙○○云云。惟查：
  (一)告訴人乙○○已指訴被告二人打傷伊（見偵查卷第10頁）。
    證人即告訴人乙○○之母丙○○○於原審審理中證稱：「被
    告甲○○和乙○○扭打．．．」（見原審卷第51頁至第54頁
    ）。核與被告甲○○之供詞及證人藍維智、呂學樞二人於原
    審審理中具結所述，甲○○與乙○○互打之證詞相符（見原
    審卷第41頁、第45頁）。被告甲○○亦坦承毆打乙○○，足
    認被告甲○○與告訴人乙○○確有因鞋櫃擺設之細故起爭執
    ，進而發生互毆無訛。
  (二)按所謂正當防衛，必須對於現在不法之侵害始得為之，侵害
    業已過去，或無從分別何方為不法侵害之互毆行為，均不得
    主張防衛權，而衡之一般社會經驗法則，互毆係屬多數動作
    構成單純一罪而互為攻擊之傷害行為，縱令一方先行出手，
    而還擊之一方在客觀上苟非單純對於現在不法之侵害為必要
    排除之反擊行為，因其本即有傷害之犯意存在，則對其互為
    攻擊之還手反擊行為，自無主張防衛權之餘地（參看最高法
    院92年臺上字第3039號判決）。告訴人乙○○受有左耳後、
    頭部、雙手挫瘀傷之多處傷害，有診斷證明書一紙在卷可稽
    （見上開偵查卷第15頁），足見係遭多個攻擊動作而造成，
    倘被告甲○○非基於傷害之故意，自可於搶下告訴人乙○○
    手中之安全帽後即離去，並躲避攻擊，何須多次攻擊告訴人
    乙○○，致乙○○多處受傷？是被告甲○○辯稱係正當防衛
    云云，並無可採。
  (三)又被告丁○於警詢中供承：「…乙○○還一直作勢要打我，
    不過被他父親拉住，然後我們就各自回去，然後我就告知我
    先生我被乙○○推撞，然後我先生就回來找他們理論，乙○○要上班，被我們在樓梯間碰到，我先生要乙○○…道歉，
    然後就一言不合打起來，乙○○因為要去上班，手上有安全
    帽，他就拿安全帽打我先生，我趕快就去搶安全帽，就在拉
    扯中我也受傷。」、「我的左手手指頭關節跟左手被抓傷跟
    撞傷．．．」等語（見偵查卷第7頁、第8頁）。被告丁○既
    電召甲○○回家，見甲○○徒手與手持安全帽之乙○○互毆
    ，其豈會作壁上觀？且丁○亦坦承有參與搶乙○○之安全帽
    ，倘被告丁○非基於與被告甲○○共同傷害告訴人乙○○之
    故意，怎會上前奪下告訴人乙○○手上之安全帽？且於與被
    告甲○○一起奪下告訴人乙○○手上之安全帽後，自可拉開
    被告甲○○離去？何以將安全帽交予甲○○，由甲○○持安
    全帽揮打告訴人乙○○？被告丁○上開所辯，顯然係事後卸
    責之詞，委不可採。被告丁○有參與奪下告訴人乙○○手中
    之安全帽，並與告訴人乙○○發生拉扯之行為，顯見被告丁○與被告甲○○間有共同傷害告訴人乙○○之犯意聯絡。再
    原審判決被告二人有罪後，被告二人均未上訴，益足認被告
    二人確有共同傷害乙○○之犯行。
  (四)證人藍維智於原審審理中固具結證稱：伊當時路過，見被告
    丁○當時係在旁勸架等語，惟其亦具結證稱：伊印象中沒有
    看見安全帽，伊經過後他們還在打等語（見原審卷第41頁）
    ，或因見人發生互毆場面混亂，為免遭波及，而未及細看，
    趕緊離開，致未看見被告丁○上前一起奪下告訴人乙○○之
    安全帽，及發生拉扯之行為。證人呂學樞於原審審理中固證
    稱：伊沒有看見被告丁○毆打告訴人乙○○等語，惟其亦具
    結證稱：伊不知道被告丁○在旁邊作什麼等語（見原審卷第
    45頁），證人呂學樞或因見人發生互毆，趕緊上前勸架，於
    當時場面混亂，或因距離案發之時已逾10個月，記憶模糊，
    致未看見被告丁○上前一起奪下告訴人安全帽及拉扯之行為
    ，惟被告丁○已供承有上前奪下告訴人安全帽及拉扯之行為
    ，已如前述，故證人藍維智、呂學樞於原審審理中之證詞，
    均不得採為被告丁○並未傷害告訴人乙○○之有利證據。
  (五)至於被告甲○○、丁○聲請傳喚警員黃宗揚，以證明告訴人
    乙○○有精神疾病，被告二人始未當場提出告訴云云。惟甲○○、丁○有對乙○○提出告訴，但因二人未提出受傷診斷
    書，乃經檢察官對乙○○為不起訴處分，至於乙○○是否患
    有精神疾病，並不影響被告二人傷害乙○○之犯行，本案事
    證已臻明確，無傳喚警員黃宗揚之必要，併予敘明。
  (六)綜上所述，被告甲○○、丁○上開所辯，顯係事後卸責之詞
    ，委不可採。本案事證明確，被告二人之共同傷害犯行均堪
    認定。
二、按行為後法律有變更者，適用行為時之法律，但行為後之法
    律有利於行為人者，適用最有利於行為人之法律，94年2月2
    日修正公布，自95年7月1日起施行之刑法第2條第1項訂有明
    文。此條規定乃與刑法第1條罪刑法定主義契合，而貫徹法
    律禁止溯及既往原則，係規範行為後法律變更所生新舊法律
    比較適用之準據法，是刑法第2條本身雖經修正，但刑法第2
    條既屬適用法律之準據法，本身尚無比較新舊法之問題，應
    一律適用裁判時之現行刑法第2條規定以決定適用之刑罰法
    律。又刑法分則編各罪所定罰金之貨幣單位原為銀元，依修
    正前刑法第33條第5款規定，罰金刑為1銀元以上，而有關罰
    金倍數之調整及銀元與新臺幣之折算標準，則定有「罰金罰
    鍰提高標準條例」及「現行法規所定貨幣單位折算新臺幣條
    例」，除罰金以1銀元折算3元新臺幣外，並將72年6月26日
    以前修正之刑法部分條文罰金數額提高2至10倍，其後修正
    者則不再提高倍數；嗣修正後刑法第33條第5款則將罰金刑
    提高為新臺幣1千元以上，並以百元計算之，因刑法第33條
    第5款所定罰金貨幣單位既已改為新臺幣，刑法分則編各罪
    所定罰金之貨幣單位亦應配合修正為新臺幣，且考量刑法修
    正施行後，不再適用「現行法規所定貨幣單位折算新臺幣條
    例」，為使刑法分則編各罪所定罰金之最高數額與刑法修正
    前趨於一致，爰增訂刑法施行法第1條之1規定，將刑法分則
    編各罪所定罰金之貨幣單位均改為新臺幣，並將72年6月26
    日以前修正之刑法部分條文罰金數額提高為30倍，其後修正
    者則提高為3倍。是以刑法分則編各罪所定罰金刑之最高數
    額，於上開規定修正後仍屬一致，並無不同；但其罰金刑之
    最低數額，則比修正前提高，從而修正後之規定並未有利於
    被告，依刑法第2條第1項規定，被告二人所犯傷害罪應適用
    修正前之刑法第277條第1項規定。又新刑法第28條規定：「
    二人以上共同實行犯罪之行為，皆為正犯」，而舊刑法第28
    條則規定，「二人以上共同實施犯罪之行為，皆為正犯」。
    依上開條文之立法說明，乃在於修正共同正犯之參與類型，
    以「實行」概念下之共同參與行為始足當之，且無礙於共謀
    共同正犯之成立。就本件被告甲○○與丁○成立共同正犯參
    與樣態而言，適用新舊刑法結果並無二致，應適用現行之刑
    法第28條（原審適用舊刑法第28條，應予補正）。復按刑法
    第41條關於易科罰金之規定，於94年2月2日修正公布，自95
    年7月1日起施行，而罰金罰鍰提高標準條例第2條前段，亦
    已刪除，於舊法時期，易科罰金折算標準，依刪除前之罰金
    罰鍰提高標準條例第2條前段規定，就其原定數額提高為100
    倍折算1日，則易科罰金折算標準，應以銀元300元折算1日
    ，經折算為新臺幣後，應以新臺幣900元折算為1日，95年7
    月1日施行之刑法第41條第1項前段則規定：「犯最重本刑為
    五年以下有期徒刑以下之刑之罪，而受六個月以下有期徒刑
    或拘役之宣告者，得以新臺幣一千元、二千元或三千元折算
    一日，易科罰金。」經比較新舊法，及已刪除之罰金罰鍰提
    高標準條例第2條規定，新修正之刑法第41條第1項並無對被
    告二人有利之情形，依修正刑法第2條第1項規定，有關易科
    罰金之規定，應適用修正前之刑法第41條第1項前段規定。
三、核被告甲○○、丁○二人所為，均係犯修正前刑法第277條
    第1項之傷害罪（原審適用現行刑法第277條第1項，應予補
    正）。被告甲○○、丁○二人間，有犯意聯絡及行為分擔，
    均為共同正犯。原審審酌被告二人之素行、犯罪之動機、目
    的、手段，乙○○所受之傷勢非重，及被告二人尚未與告訴
    人乙○○達成和解，犯罪後態度等一切情狀，適用刑法第2
    條第1項前段、第28條、修正前刑法第277條第1項、第41條
    第1項前段，修正前罰金罰鍰提高標準條例第1條前段、第2
    條，判決被告甲○○拘役50日、丁○拘役30日，並諭知如易
    科罰金時以銀元300元即新臺幣900元折算1日之標準，再以
    甲○○並無毆打丙○○○之行為，因公訴人認此部分與前述
    有罪部分有想像競合犯之裁判上一罪關係，故不另為無罪之
    諭知（詳如後述），經核並無不合。檢察官循告訴人二人之
    聲請提起上訴，意指被告甲○○有傷害丙○○○之行為，且
    認原審量刑過輕云云。惟被告甲○○並無傷害丙○○○之行
    為（詳如後述），且量刑屬法院之職權，原審已於理由欄內
    敘明量刑審酌之一切情狀，原審量刑亦無失之於過輕之情形
    ，檢察官之上訴，並無理由，應予駁回。
四、公訴意旨另以：丙○○○見甲○○毆打其子乙○○，乃出面
    制止，甲○○竟基於傷害之故意，以手肘及安全帽毆打丙○○○，致丙○○○受有腹部挫傷及左手挫傷之傷害，因認甲○○傷害丙○○○部分，亦涉有刑法第277條第1項之傷害罪
    嫌云云。訊據被告甲○○堅詞否認有傷害告訴人丙○○○之
    犯行，辯稱：伊並未出手毆打丙○○○等語。經查：丙○○○於警詢、偵查及原審審理中指訴：伊見甲○○把乙○○壓
    倒在地，並拿安全帽揮打乙○○，趕緊過去阻止他打乙○○
    ，甲○○為了阻止伊維護乙○○，而故意拿安全帽打伊的左
    手，並用手肘撞伊之腹部等語。被告甲○○既然把乙○○壓
    倒在地，若為了阻止丙○○○維護乙○○，而故意用手肘撞
    擊背後之丙○○○之腹部，則如何用拿安全帽之右手揮打背
    後之丙○○○之左手？何況甲○○年輕力壯，丙○○○身材
    瘦小，且高齡68歲，丙○○○怎堪甲○○用手肘猛力撞擊腹
    部？又甲○○如有用手肘撞擊丙○○○之腹部，丙○○○當
    受有瘀傷或肋骨斷裂之傷害，怎會係受挫傷之傷害？且核與
    乙○○於原審審理中具結證稱：「…他們一直打我，拿安全
    帽打我，也有用腳踢我，踢我的腳以及背部。後來我就閃躲
    ，閃躲快到甲○○家門口，我媽媽聽到聲音就出來，我媽就
    攔住他們…我媽被甲○○用手推開。」等語不符（見原審卷
    第48頁），則丙○○○之指訴是否屬實，即有存疑。又丙○○○受有腹部挫傷及左手挫傷之傷害等情，固有新泰綜合醫
    院診斷證明書一紙可考（見上開偵查卷第16頁），惟丙○○○所受之傷害輕微，且互核丙○○○於原審審理中證稱：「
    被告甲○○和乙○○扭打…」等語，及乙○○於原審審理中
    具結證稱：「（甲○○為何會停止對你毆打？）那時我媽媽
    已經把他隔離，過來說不要打了…。我媽媽有出來攔甲○○
    ，所以甲○○就停止毆打我。」等語（見原審卷第50頁），
    可知丙○○○見甲○○和乙○○發生扭打，曾上前欲使甲○○和乙○○分開，衡情，自亦不能排除丙○○○所受上開傷
    勢，係丙○○○上前欲拉開甲○○和乙○○時，不慎自己造
    成之可能。又甲○○若有傷害丙○○○之故意，怎會因丙○○○出面阻止，即停止毆打乙○○？再者，告訴人本以使被
    告受處罰為目的，其陳述是否可信，非別有其他積極證據，
    不足據為判決基礎，故自難僅憑告訴人丙○○○有瑕疵之指
    訴，即認被告甲○○有此部分傷害之犯行。綜上所述，尚難
    認甲○○有此部分之傷害犯行，惟公訴人認此部分傷害犯行
    與上開起訴論罪之傷害罪部分有想像競合犯之裁判上一罪關
    係，爰不另為無罪之諭知，併此敘明。
據上論斷，應依刑事訴訟法第368條，判決如主文。
本案經檢察官張秋雲到庭執行職務。
中　　華　　民　　國　　96　　年　　 2　　月　　6 　　日
                  刑事第十一庭審判長法  官  張連財
                          　  　　　法　官  楊照男
　　                                法  官  林明俊
以上正本證明與原本無異。
不得上訴。
  　                                書記官  蕭詩穎
中　　華　　民　　國　　96　　年　　2 　　月　　8 　　日
附錄本案論罪科刑法條全文
刑法第277條第1項
傷害人之身體或健康者，處3 年以下有期徒刑、拘役或1 千元以
下罰金。
